【裁判字號】    98,金,26
【裁判日期】    990128
【裁判案由】    返還不當得利
【裁判全文】
臺灣臺中地方法院民事判決                98年度金字第26號
原      告  戊○○
訴訟代理人  龔正文律師
複代理人    乙○○
被      告  大東資產管理顧問股份有限公司
兼法定代理
人          丙○○
被      告  丁○○
            甲○○
上四人共同
訴訟代理人  陳漢洲律師
            陳嘉宏律師
上列當事人間請求返還不當得利等事件，本院於民國99年1月14
日言詞辯論終結，判決如下：
    主  文
被告大東資產管理顧問股份有限公司、丙○○；或被告大東資產
管理顧問股份有限公司、丁○○；或被告大東資產管理顧問股份
有限公司、甲○○；或被告丙○○、丁○○、甲○○，應分別連
帶給付原告新臺幣貳佰零柒萬仟陸佰元，及均自民國九十八年
十二月十六日起至清償日，按週年利率百分之五計算之利息。
原告其餘之訴駁回。
訴訟費用由被告連帶負擔百分之五十三，餘由原告負擔。
本判決原告勝訴部分，於原告以新臺幣陸拾玖萬壹仟元為被告供
擔保後，得假執行；但被告如以新台幣貳佰零柒萬仟陸佰元為
被告供擔保後，得免為假執行。
原告其餘假執行之聲請駁回。
    事實及理由
甲、程序事項：
    訴狀送達後，原告不得將原訴變更或追加他訴，但擴張或減
    縮應受判決事項之聲明者，不在此限，民事訴訟法第255條
    第1項第3款定有明文。本件原告於起訴時請求被告應給付新
    台幣（下同）3,937,100元及其法定遲延利息。嗣於民國（
    下同）98年12月15日變更聲明請求被告給付2,948,300元及
    其法定遲延利息。核其性質係減縮應受判決事項之聲明，依
    前開規定，自屬適法，合先敘明。
乙、實體事項：
一、原告起訴主張：
(一)、被告丙○○、甲○○分係被告大東資產管理顧問股份有限公
    司（以下簡稱大東公司）之登記暨實際負責人、監察人兼總
    經理；被告丁○○係大東公司所招攬「大中部互助聯誼會」
    之名義上會首。被告等明知非銀行未依法向行政院金融監督
    管理委員會申請金融機構登記，不得經營收受存款業務，竟
    基於共同法吸收資金之犯意聯絡，而以加入互助會會員之名
    義向不特定人收受存款之業務，並自95年9月1日起以「大東
    資產管理顧問股份有限公司」、「大中部互助聯誼會」之名
    義以廣告文宣或會員介紹方式，招攬投資入會成為會員。彼
    三人因違反銀行法均經台灣高等法院台中分院以98年度金上
    訴字第221號分別判處罪刑在案。
(二)、原告參加上開「大中部互助聯誼會」成為會員（共48會），
    截至目前為止原告已繳納服務費61,800元，及活會1,848,30
    0元，已得標未領取之金額為163,500元。而依上開「大中部
    互助聯誼會」之制定，原告於第一會、第二會會期期滿連本
    帶利總計得領取之金額分別為為1,876,700元及1,849,400元
    。惟被告等遭法院宣告違法時，第一會盈餘金額已收取至20
    期，尚有6期共163,500元＋180,800元＋198,100元＋215,
    400元＋232,700元＋250,000元＝1,240,500元盈餘金額尚未
    領取；另第二會自第9期後，原告尚有41,400元+23,800 元
    +6,200元+70,200元＝141,600元尚未交付，應予扣除。綜上
    所述，被告等應連帶給付原告之金額共計1,240,500元＋（
    1,849,400元－141,600）＝2,948,300元。
(三)、被告共同違法經營收受存款業務，並吸收原告之存款，自97
    年3月間受檢警偵查開始，至今業經判決有罪在案，而使原
    告受有損害，且被告等違法吸收存款業務，自與原告之損害
    有相當因果關係；又被告丙○○係被告大東公司之登記暨實
    際負責人，被告甲○○係大東公司之監察人兼總經理，被告
    丁○○係大東公司所招攬「大中部互助聯誼會」之名義上會
    首。被告等在外觀及在社會觀念上，與職務行為有適當牽連
    關係之行為，自屬執行職務之行為。再者，原告因參加被告
    等所招組之互助會，是以給付服務費及會款等款項，惟被告
    等自97年3月間受檢警偵查開始，至今業經判決有罪在案，
    是原告之給付已無法律上之原因，被告等無法律上原因而受
    有利益，致原告受有損害，自應返還其利益予原告。為此，
    依民法第28條、第184條第2項、第185條第1項前段、第179
    條、公司法第23條之規定提起本件訴訟等語。
(四)、對被告抗辯之陳述：依「大中部互助聯誼會」標會制度入會
    者，依其計畫按時繳納會款未得標者，皆有可預期之利益
    2,000元。而此2,000元即係前開所稱「標金所得」，是以，
    原告所請求之「標金所得」乃係所失利益，故原告依民法第
    216條之規定自得請求該部分之金額。
(五)、並聲明：被告應連帶給付原告2,948,300元，及自民事準備
    (一)狀繕本送達翌日起至清償日止，按年利率百分之5計算之
    利息。並願供擔保，請准宣告假執行。
二、被告則以：依會員活會資產明細表所示，原告實際繳納之金
    額，除服務費61,800元及活會資產1,848,300元外，原告已
    得標被告未給付之金額尚有163,500元，上開金額合計
    2,073,600元，此部分被告願意給付。另明細表所稱之標金
    所得，此部分為違法之利益，被告未受有此部分之利益，原
    告亦無損害，且原證七僅係試算表，並非原告實際之損害，
    故原告應不得依標金所得之金額請求等語，資為抗辯。並聲
    明：原告之訴駁回。如被告受不利之判決，願供擔保請准宣
    告免為假執行。
三、兩造不爭之事實：
(一)、被告丙○○、甲○○分係大東公司之登記暨實際負責人、監
    察人兼總經理；被告丁○○係大東公司所招攬之「大中部互
    助聯誼會」之名義上會首。彼三人因違反銀行法均經臺灣高
    等法院臺中分院以98年度金上訴字第221號分別判處罪刑在
    案。
(二)、原告係上開「大中部互助聯誼會」之會員（共48會），截至
    目前為止已繳納之資金為服務費61,800元及活會資產1,848,
    300元；已得標未領取之金額為163,500元。此部分被告三人
    不爭執原告之請求，願給付原告2,073,600元。
(三)、依上開「大中部互助聯誼會」之制度約定，原告於會期期滿
    連本帶利總計得領取之金額為1,876,700元及1,849,400元。
四、兩造爭執重點：
    原告除請求被告等返還其已繳納之金額外，尚請求依上開「
    大中部互助聯誼會」之制度約定，併請求被告等給付所失利
    益即標金874,700元，是否有理由？
五、本院之判斷：
(一)、按當事人對於他造主張之事實，於言詞辯論時不爭執者，視
    同自認；當事人對於他造主張之事實，已於相當時期受合法
    之通知，而於言詞辯論期日不到場，亦未提出準備書狀爭執
    者，準用第1項之規定，民事訴訟法第280條第1項、第3項分
    別定有明文。本件原告主張被告丙○○、甲○○分係大東公
    司之登記暨實際負責人、監察人兼總經理；被告丁○○係大
    東公司所招攬之「大中部互助聯誼會」之名義上會首。彼三
    人因違反銀行法均經臺灣高等法院臺中分院以98年度金上訴
    字第221號分別判處罪刑在案。原告係上開「大中部互助聯
    誼會」之會員（共48會），截至目前為止已繳納之資金為服
    務費61,800元及活會資產1,848,300元；已得標未領取之金
    額為163,500元，三項金額合計2,073,600元等情，業據原告
    提出台灣高等法院台中分院98年度金上訴字第221號刑事判
    決1份、合會簿及讓渡書影本9紙、繳納會款及服務費與應收
    未收款明細表影本2紙、會員繳款明細單及合約繳款回收據
    影本2紙、試算表影印本2紙、大東公司活會資產明細表影本
    1份等為證，且均為被告等所不爭執，堪信屬實。
(二)、次按因故意或過失，不法侵害他人之權利者，負損害賠償責
    任。故意以背於善良風俗之方法，加損害於他人者亦同。違
    反保護他人之法律，致生損害於他人者，負賠償責任。但能
    證明其行為無過失者，不在此限。數人共同不法侵害他人之
    權利者，連帶負損害賠償責任﹔不能知其中孰為加害人者，
    亦同。造意人及幫助人，視為共同行為人。民法第184條、
    第185條分別定有明文。次按銀行法之立法目的為健全銀行
    業務經營，保障存款人權益，適應產業發展，並使銀行信用
    配合國家金融政策（銀行法第1條參照），自屬保護他人之
    法律。查被告丙○○、丁○○、甲○○係以違反銀行法等刑
    事犯罪之方式，致使原告繳納上開資金受有損害，當屬不法
    侵害原告之權利無訛，原告主張被告丙○○、丁○○、甲○○應負共同侵權行為損害賠償責任，自屬正當。再按受僱人
    因執行職務，不法侵害他人之權利者，由僱用人與行為人連
    帶負損害賠償責任，民法第188條第1項前段定有明文。公司
    負責人應忠實執行業務並盡善良管理人之注意義務，如有違
    反致公司受有損害者，負損害賠償責任。公司負責人對於公
    司業務之執行，如有違反法令致他人受有損害時，對他人應
    與公司負連帶賠償之責，公司法第23條亦定有明文。而被告
    丙○○為大東公司之登記暨實際負責人，被告甲○○係大東
    公司監察人兼總經理，被告丁○○係被告大東公司所招攬之
    「大中部互助聯誼會」之名義上之會首，分屬大東公司之負
    責人及受僱人，則原告主張被告大東公司應分別與被告丙○○、丁○○、甲○○連帶負損害賠償責任，亦屬有據。且本
    件被告等均表示願意給付原告上開已繳納之資金計為2,073,
    600元（服務費61,800元＋活會資產1,848,300元＋已得標未
    領取之金額為163,500元，三項金額合計2,073,600元），是
    此部分原告請求被告等給付上開金額，自屬正當，應予准許
    。惟按不真正連帶債務係謂數債務人具有同一目的，本於各
    別之發生原因，對債權人各負全部給付之義務，因債務人中
    一人為給付，他債務人即應同免其責任之債務。又不真正連
    帶債務與連帶債務在性質上並不相同，民法有關連帶債務之
    規定，多不適用於不真正連帶債務，且其判決主文亦不得逕
    以「被告應連帶給付」之記載方式為之，否則即與不真正連
    帶債務本旨不符（最高法院89年台上字第2240號民事判決意
    旨參照）。本件除被告大東公司與被告丙○○；被告大東公
    司與被告丁○○；被告大東公司與被告甲○○、被告丙○○
    、丁○○、甲○○間，應分別連帶負責外，依法並不負其他
    連帶責任，依前揭說明應屬不真正連帶債務，是此部分原告
    主張被告大東公司、丙○○、丁○○、甲○○應連帶負損害
    賠償責任，尚於法無據。另無法律上之原因而受利益，致他
    人受損害者，應返還其利益。雖有法律上之原因，而其後已
    不存在者，亦同，民法第179條定有明文。本件原告對被告
    大東公司繳納款項，乃係基於彼等間「大中部互助聯誼會」
    之契約法律關係，尚非無法律上之原因，且原告對於其何以
    得基於不當得利之法律關係請求，亦未具體說明及舉證，是
    原告主張對被告等有不當得利返還請求權，亦屬無據。
(三)、茲有疑義者為原告除請求被告返還其已繳納之金額外，尚請
    求依上開「大中部互助聯誼會」之制度約定，併請求被告三
    人給付所失利益即標金874,700元，是否有理由？查，原告
    主張依「大中部互助聯誼會」標會制度入會者，依其計畫按
    時繳納會款未得標者，皆有可預期之利益2,000元。而此2,0
    00元即係前開所稱「標金所得」，是以，原告所請求之「標
    金所得」乃係所失利益，故原告依民法第216條之規定自得
    請求該部分之金額等語。惟按「損害賠償，除法律另有規定
    或契約另有訂定外，應以填補債權人所受損害及所失利益為
    限」、「依通常情形，或依已定之計劃、設備或其他特別情
    事，可得預期之利益，視為所失利益」，民法第216條定有
    明文。本件原告主張之標金所得，事實上即為被告丙○○、
    丁○○、甲○○違反銀行法所允給原告之「與原投資本金顯
    不相當之報酬」，係屬被告丙○○、丁○○、甲○○吸收游
    資之誘餌，應係不法利益。則依誠信及衡平原則，原告殊無
    一面主張被告所為係不法侵權行為，另一面更主張其可獲得
    該不法利益之理。且依社會通念，此項允給之利益，要難認
    係原告可得預期之利益，是此部分原告主張被告等賠償此部
    分之所失利益，自屬無據。
(四)、按給付有確定期限者，債務人自期限屆滿時起，負遲延責任
    。給付無確定期限者，債務人於債權人得請求給付時，經其
    催告而未為給付，自受催告時起，負遲延責任。其經債權人
    起訴而送達訴狀，或依督促程序送達支付命令，或為其他相
    類之行為者，與催告有同一之效力。民法第229條第1項、第
    2項定有明文。又遲延之債務，以支付金錢為標的者，債權
    人得請求依法定利率計算之遲延利息。但約定利率較高者，
    仍從其約定利率。應付利息之債務，其利率未經約定，亦無
    法律可據者，週年利率為百分之5，民法第233條第1項、第
    20 3條亦有明文。本件原告對被告等之侵權行為債權，核屬
    無確定期限之給付，既經原告起訴而分別送達訴狀，被告等
    人迄未給付，當應負遲延責任。是原告請求自民事準備(一)狀
    繕本送達被告翌日即98年12月16日起，至清償日止，按週年
    利率5%計算之法定遲延利息，核無不合。
(四)、綜上所述，原告依侵權行為之法律關係，請求被告大東公司
    、被告丙○○；或被告大東公司、被告丁○○；或被告大東
    公司、被告甲○○；或丙○○、丁○○、甲○○，應分別連
    帶給付原告2,073,600元，並均自98年12月16日起至清償日
    ，按年息5%計算之利息，核屬正當，應予准許。原告逾此範
    圍之請求，則非有據，應予駁回。
六、本判決原告勝訴部分，兩造均陳明願供擔保，聲請准予或免
    為假執行，經核均無不合，爰各酌定如主文所示之擔保金額
    ，併予准許。至原告敗訴部分，其假執行之聲請，已失所附
    麗，應併予駁回。
七、本件事證已臻明確，兩造其餘攻擊防禦方法及所舉證據，經
    審酌結果，與本件判決結論均無影響，爰不一一論述，附此
    敘明。
八、結論：原告之訴為一部有理由、一部無理由，依民事訴訟法
    第79條、第85條第2項，第390條第2項、第392條第2項，判
    決如主文。
中    華    民    國    99    年    1    月    28    日
                  民事第四庭    法  官  洪堯讚
一、右為正本係照原本作成。
二、如不服本判決，應於判決送達後20日內，向本院提出上訴狀
    。（須按他造當事人之人數附繕本）。
三、提起上訴，應以上訴狀表明(一)對於第一審判決不服之程度，
    及應如何廢棄或變更之聲明，(二)上訴理由（民事訴訟法第
    441條第1項第3款、第4款），提出於第一審法院。
中    華    民    國    99    年    1    月    28    日
                                書記官

司法院資訊處製作；財團法人民間司法改革基金會備份。
